臺灣高雄地方法院刑事判決　　　　　　　100年度易字第823號
公　訴　人　臺灣高雄地方法院檢察署檢察官
被　　　告　陳弘雄
選任辯護人　劉家榮律師
上列被告因背信案件，經檢察官提起公訴（100 年度偵字第1914
7 號），本院判決如下：
    主  文
陳弘雄共同犯業務侵占罪，處有期徒刑壹年拾月。
    事  實
一、陳弘雄係偕蘊企業有限公司、允聯企業有限公司（以下簡稱
    偕蘊公司、允聯公司，均址設高雄市○○區○○路60號8 樓
    ，偕蘊公司登記負責人為黃姿華、允聯公司登記負責人為黃
    慶鴻，黃慶鴻與黃姿華為父女關係，上開2 公司之實際負責
    人均為黃慶鴻）之業務員，負責業務接洽及營收款項催收工
    作，為從事業務之人。緣偕蘊公司自民國98年6 月起，轉承
    作永青營造工程股份有限公司（以下簡稱永青公司）所承攬
    奇美電子八廠土建工程中之PS及泡沫水泥等項材料供給、施
    作等工程，偕蘊公司與永青公司就上開工程之業務接洽與營
    收款項催收工作，均由陳弘雄負責，99年1 月間偕蘊公司因
    年關將近、融資需要，黃慶鴻希望能向永青公司預支未到期
    之工程款，遂指示黃姿華將偕蘊公司之大小章交由陳弘雄向
    永青公司協商預支工程款事宜。另達信科技股份有限公司（
    以下簡稱達信公司，99年8 月2 日更名為明基材料股份有限
    公司，以下簡稱明基公司）計畫在臺南科學工業園區設廠，
    向力特光電科技股份有限公司（以下簡稱力特公司）承租臺
    南科學工業園區之廠房，由於廠房老舊、地板損毀，為鋪設
    環氧樹脂耐磨地板及架構無塵室，有意招攬專業廠商負責施
    作，惟因明基公司對南部地區廠商不熟悉，除透過力特公司
    介紹外，另由承辦人在網路上搜索業界知名廠商參與競標，
    明基公司南科建廠小組成員鐘政麟在網路上查詢到允聯公司
    之資料後，主動致電允聯公司要求提供工程實績及營業登記
    證等資料以供參考，陳弘雄得知此事後，竟故意隱瞞內情，
    向黃慶鴻佯稱其經由中間人介紹，招攬到達信科技公司之南
    科分公司無塵室內及外園區地板修繕與天花板鋼樑防火噴塗
    工程，必須支付仲介佣金給中間人，並要求無塵室工程以新
    台幣（下同）550 元/ ㎡、CUB 工程500 元/ ㎡、倉庫地板
    工程50 0元/ ㎡計價，以得標超過之工程款做為仲介佣金，
    經黃慶鴻於99年1 月30日同意以得標之價差作為佣金，並與
    陳弘雄約定「差價付款依達信付款期條件支付」後，陳弘雄
    再於99年2 月1 日以自己為允聯公司代表人名義與劉子鵬獨
    資經營之「昌泰公司」（登記商號名稱為「昌泰企業行」）
    簽訂協議書，約定給付上開工程價差予昌泰公司。允聯公司
    最後以無塵室工程840 元/ ㎡、CUB 工程782 元/ ㎡、倉庫
    地板工程782 元/ ㎡得標，於99年3 月10日與達信公司簽約
    ，至99年3 月29日允聯公司始向達信公司請領第一期工程款
    。又陳弘雄與永青公司協商後，經永青公司負責人曾國進同
    意預支第2 期工程款中之250 萬元予偕蘊公司，由陳弘雄於
    99年2 月10日向永青公司取得該公司簽發之共250 萬元支票
    3 張（票載發票日均為99年3 月25日，支票號碼分別為：HQ
    0000000 、HQ0000000 、HQ0000000 ，票面金額分別為50萬
    元、100 萬元、100 萬元）。詎料陳弘雄明知該250 萬元之
    3 張支票為其業務上持有之物，竟意圖為自己不法之所有，
    與劉子鵬（未據起訴）基於侵占其業務上所持有之物之犯意
    聯絡，未將上開3 張支票交回偕蘊公司，而由陳弘雄向永青
    公司要求將該3 張支票取消禁止背書轉讓，再將其中票面金
    額為50萬元支票1 張持向陳幼蕙調現50萬元，其他2 張面額
    各100 萬元支票則交由劉子鵬於99年3 月25日以昌泰企業行
    設於臺灣中小企業銀行（以下簡稱臺灣企銀）鳳山分行帳號
    00000000000 號帳戶兌現，而以變易持有為所有之意思，共
    同將上開250 萬元工程款侵占入己。嗣偕蘊公司因見永青公
    司遲未給付工程款，向永青公司催討，經永青公司告知已交
    付陳弘雄，並將陳弘雄請求取消上開3 張支票「禁止背書轉
    讓」記載之切結書及支票簽回聯傳真予偕蘊公司後，偕蘊公
    司遂要求陳弘雄繳回帳款，惟遭陳弘雄以該筆款項係允聯公
    司應給付昌泰企業行之居間報酬為由拒絕，偕蘊公司始查悉
    上情。
二、案經偕蘊公司訴由臺灣高雄地方法院檢察署檢察官偵查起訴
    。
    理  由
壹、程序方面（證據能力之判斷）：
    按被告以外之人（包括證人、鑑定人、告訴人、被害人及共
    同被告等）於審判外之陳述，雖不符刑事訴訟法第159 條之
    1 至之4 等4 條之規定，而經當事人於審判程序同意作為證
    據，法院審酌該言詞陳述或書面陳述作成時之情況，認為適
    當者，亦得為證據；當事人、代理人或辯護人於法院調查證
    據時，知有刑事訴訟法第159 條第1 項不得為證據之情形，
    而未於言詞辯論終結前聲明異議者，視為有前項之同意，同
    法第159 條之5 定有明文。查本判決所引用之證據資料屬於
    被告陳弘雄以外之人於審判外之言詞、書面陳述者，查無符
    合刑事訴訟法第159 條之1 至之4 之情形，且均經本院於調
    查證據程序逐一提示並告以要旨，檢察官、被告及辯護人均
    未於言詞辯論終結前聲明異議，本院審酌上開證據作成時之
    情況，無不當取供或違反自由意志而陳述等情形，且均與本
    案待證事實具有關聯性，認為以之作為本案之證據亦屬適當
    ，自均具有證據能力，而得採為認定事實之證據。
貳、實體方面：
一、訊據被告陳弘雄固不否認偕蘊公司自98年6 月起，轉承作永
    青公司所承攬奇美電子八廠土建工程中之PS及泡沫水泥等項
    材料供給、施作等工程之業務接洽與營收款項催收工作由其
    負責；又達信公司計畫在臺南科學工業園區設廠，向力特公
    司承租臺南科學工業園區之廠房，由於廠房老舊、地板損毀
    ，為鋪設環氧樹脂耐磨地板及架構無塵室，有意招攬專業廠
    商施作而公開招標（工程名稱：達信科技股份有限公司之南
    科分公司無塵室內及外園區地板修繕與天花板鋼樑防火噴塗
    工程），被告向黃慶鴻表示其主動招攬到前揭工程，因該工
    程係由中間人居間介紹，必須支付仲介費用給中間人，並要
    求無塵室工程以550 元/ ㎡、CUB 工程500 元/ ㎡、倉庫地
    板工程500 元/ ㎡計價，超過之工程款做為仲介佣金；其另
    於99年2 月1 日與劉子鵬簽訂協議書後，將其於99年2 月10
    日向永青公司取得之3 張共250 萬元支票（金額分別為50萬
    元、100 萬元、100 萬元，均已要求永青公司取消禁止背書
    轉讓），先持其中面額50萬元支票向陳幼蕙調現50萬元後，
    連同另2 張面額共200 萬元支票交予劉子鵬等情，惟矢口否
    認有何業務侵占犯行，辯稱：伊與允聯公司、偕蘊公司屬業
    務合作關係，是按件計酬，本件達信公司之工程係劉子鵬於
    98年12月間告訴伊，並提供伊相關人員之資料後，伊因而得
    與達信公司人員接洽議價，第1 次劉子鵬有跟伊一起去作簡
    報，第2 次之後他跟伊去看現場施工配合；工程款價差是經
    過允聯公司負責人黃慶鴻事先同意，簽名確認，伊將上開25
    0 萬元交予劉子鵬係支付允聯公司本應支付之佣金；本件達
    信公司工程之業務來源，並非達信公司主動找上允聯公司，
    係經由外力介紹開發云云。選任辯護人則為被告辯稱：偕蘊
    公司與允聯公司之實際負責人均為黃慶鴻，被告與黃慶鴻合
    作，其對外宣稱「陳總」，實係業務範圍為推薦自己能力所
    為，被告與允聯公司僅有配合關係，被告原本即可對允聯公
    司領取佣金價差，縱認允聯公司向達信公司應領款項之時間
    為99年5 月或7 月，被告於99年2 、3 月提前給付劉子鵬佣
    金250 萬元，僅構成普通侵占，即短期侵占250 萬元至允聯
    公司確實已領得達信公司第一期工程款之時間點云云。
二、惟查：
  (一)被告為偕蘊公司、允聯公司（偕蘊公司、允聯公司，均址設
    高雄市○○區○○路60號8 樓，偕蘊公司登記負責人為黃姿
    華、允聯公司登記負責人為黃慶鴻，黃慶鴻與黃姿華為父女
    關係，上開2 公司之實際負責人均為黃慶鴻）之業務人員，
    負責業務接洽及營收款項催收工作，為從事業務之人；偕蘊
    公司自98年6 月起，轉承作永青公司所承攬奇美電子八廠土
    建工程中之PS及泡沫水泥等項材料供給、施作等工程之業務
    接洽與營收款項催收工作，均由被告負責等情，業據被告於
    本院供稱：伊與偕蘊公司、允聯公司都是業務合作關係，一
    開始只跟允聯公司有合作關係，後來因為承攬永青工程，允
    聯公司被假扣押，工程後段改跟偕蘊公司簽約，伊才跟偕蘊
    公司有關係，對外伊是總經理，替允聯承攬、接洽工程，還
    有部分催收工程款，催收部分若係比較難收或有瑕疵才由伊
    出面，伊以偕蘊名義跟永青簽訂的「奇美電子八廠土建工程
    ＰＳ及泡沫水泥」工程，均是伊出面請款、收款；伊於偕蘊
    公司、允聯公司2 公司之報酬是按件計酬，伊與黃慶鴻議定
    原則上以承攬工程總價之百分之5 計酬等語（見本院100 年
    度易字第823 號卷《下稱本院卷》第169 頁正、反面），核
    與證人黃慶鴻於本院證稱：被告於96、97年間在允聯公司任
    職，他的薪資是抽成，按件計酬，1 ％至5 ％，依照案子的
    利潤支付，被告的工作是業務，他從外面洽談工程拿到公司
    ，公司再判定是否要做，就永青公司部分他說他要負責，所
    以永青公司的工程款都是被告在收等語（見本院卷第64至65
    頁），證人黃姿華於本院證述：伊是偕蘊公司之負責人，伊
    負責該公司財務部分，偕蘊公司實際營運負責人為黃慶鴻，
    偕蘊公司承包「奇美電子八廠土建工程ＰＳ及泡沫水泥」工
    程之請款工作都是透過被告，財務會把欲請款金額資料先作
    好，有時會先以書面資料傳真給永青公司，若遇到困難，會
    請被告親自跑一趟，好讓款項盡快催出來，被告於偕蘊公司
    也是負責業務，但偕蘊公司是最近才開始有接工程，因此被
    告負責的只有永青公司的案子等語（見本院卷第119 頁），
    及證人即永青公司負責人曾國進於本院證稱：偕蘊公司施作
    伊公司承攬奇美電子泡沫水泥防水工程是由被告與伊公司議
    價，被告是偕蘊公司指派跟伊等接洽的業務，該工程的工程
    款計價是經過工地核定施作數量，再給被告或偕蘊公司負責
    人等語（見本院卷第75頁）大致相符，並有財團法人金融聯
    合徵信中心偕蘊公司、允聯公司董監事及經理人名單2 紙（
    見臺灣高雄地方法院檢察署99年度偵字第19147 號卷《下稱
    偵查卷》第108 、109 頁）、陳弘雄名片及陳弘雄之98年2
    月、6 月勞工退休金計算名冊（雇主提繳）、永青營造工程
    股份有限公司泡沫水泥防水工程防水工程合約書、防水工程
    合約書、PS板買賣合約書各1 份（見偵查卷第18至26、30至
    33 、34 至57頁）附卷可稽，堪以認定。
  (二)另達信公司（於99年8 月2 日更名為明基公司）計畫在臺南
    科學工業園區設廠，向力特公司承租臺南科學工業園區之廠
    房，由於廠房老舊、地板損毀，為鋪設環氧樹脂耐磨地板及
    架構無塵室，於99年1 月間有意招攬專業廠商施作，惟因明
    基公司對南部地區廠商不熟悉，除透過力特公司介紹外，另
    由承辦人在網路上搜索業界知名廠商參與競標，明基公司南
    科建廠小組成員鐘政麟在網路上查詢到允聯公司之資料後，
    主動致電允聯公司要求提供工程實績及營業登記證等資料以
    供參考，被告得知此事後，竟故意隱瞞內情，向黃慶鴻佯稱
    其經由中間人介紹，招攬到達信科技公司之南科分公司無塵
    室內及外園區地板修繕與天花板鋼樑防火噴塗工程，必須支
    付仲介佣金給中間人，並要求無塵室工程以550 元/ ㎡、CU
    B 工程500 元/ ㎡、倉庫地板工程500 元/ ㎡計價，以得標
    超過之工程款做為仲介佣金，經黃慶鴻於99年1 月30日同意
    以得標之價差作為佣金，並與被告約定「差價付款依達信付
    款期條件支付」後，被告再於99年2 月1 日以自己為允聯公
    司代表人名義與劉子鵬獨資經營之「昌泰公司」（協議書之
    當事人為「昌泰公司」，登記商號名稱為「昌泰企業行」）
    簽訂協議書，約定給付上開工程價差予昌泰公司。允聯公司
    最後以無塵室工程840 元/ ㎡、CUB 工程782 元/ ㎡、倉庫
    地板工程782 元/ ㎡得標，於99年3 月10日與達信公司簽約
    ，至99年3 月29日允聯公司始向達信公司請領第一期工程款
    等情，業據證人鐘政麟於偵查中證稱：伊是明基公司建廠小
    組成員，伊只負責南科分公司無塵室及外園區的地板及天花
    板鋼樑防火噴塗工程發包作業之現場施工範圍的確認及工程
    發包招標，有意投標的廠商會主動跟伊接觸，此工程有3 個
    廠商競標，以前伊等有聽過允聯，所以就上網尋找該公司資
    料，依照上面所留的電話資料跟他們聯絡，跟伊等聯絡的是
    位女的，伊只跟她說伊公司的工程，看他們是否有意願競標
    ，並請他們提供施工計畫書，之後就是被告陳弘雄跟伊聯絡
    ，他來看工地現場是跟伊接觸，他完全沒有提到他會向允聯
    收取介紹費；伊是經由網路跟允聯公司聯絡後被告陳弘雄才
    出現的，其他競標廠商名稱為新海鑫工程、聖致企業有限公
    司；因為當初有需要快點施作，而伊一直在桃園工作，對南
    部廠商不熟，所以上網去找資料；陳弘雄沒有跟伊表示他是
    透過昌泰企業行知道此工程才來跟伊接觸，伊也不知道昌泰
    企業行的廠商，允聯是伊透過網路找到並主動跟對方索取資
    料，之後被告才跟伊聯絡等語（見偵查卷第273 至275 頁）
    ，於本院證稱：此工程伊有詢問過一些廠商，也有提供資訊
    給伊，之後上網查才知道允聯公司這家廠商，伊有打電話向
    允聯公司請他們提供工程實績和營業登記證，允聯公司有提
    供給伊公司審核，在審核時被告直接到公司警衛室表明要拜
    訪伊，伊只記得當時從警衛那邊得知是一位陳先生代表允聯
    公司來找伊看現場，伊當天有大致跟被告陳述工程、工期，
    由於前次已有廠商來勘查現場並報價，而有一些資料，故一
    併將這些資料告知被告等語（見本院卷第114 至頁），及證
    人黃慶鴻於本院證稱：允聯公司承作達信公司工程，係被告
    跟伊說有達信公司之案件，大概是多少錢，公司要承作多少
    錢，例如760 塊，他問伊，伊表示利潤約500 塊、600 塊，
    伊跟他簽訂其餘利潤讓他自己處理，非如他所說之佣金；當
    初會承作該工程是被告說他去外面拿的，被告完全沒告訴伊
    該工程是劉子鵬介紹的，報價單上有寫金額的差距，伊等跟
    明基拿的金額下面也有伊之簽名，伊跟被告約定工作驗收完
    實際拿到錢之後才給他，「達信公司施工範圍」表上記載「
    差價付款依達信付款期限條件支付」是指達信公司何時付款
    給伊公司，伊公司才付款給被告，與達信公司洽商契約條件
    是由被告出面等語（見本院卷第66至67頁），並有明基公司
    99年8 月13日函文表示：「二、敝司與允聯企業有限公司簽
    訂鈞署所提示之合約，實非經由昌泰企業行負責人劉子鵬居
    間介紹，對於劉員敝公司一無所悉。三、敝司初與允聯企業
    有限公司接洽時，陳弘雄自稱為業務主管，惟實際上陳員在
    允聯企業有限公司內部擔任何種職務，敝司並無法確切明瞭
    。四、目前敝司對於發包承攬業務，除原既有合作廠商外，
    另一管道則利用網路搜尋並了解該廠商之情況後而接觸，允
    聯企業有限公司乃屬於後者」（見偵查卷第138 頁），99年
    9 月9 日函文說明：「一、敝司對於本工程發包之流程，首
    先乃是透過公開招標之方式，並由合適且有意願的廠商進行
    投標，最後方由允聯得標，經內部確認流程上並無不當。二
    、尋找合適廠商時，敝司透過「亞洲建築」此網頁而得知允
    聯，網址如下：http://www.asian-archi.com.tw/pages/ht
    ml/5541.asp ，實非陳員之私人網頁，去電該網址所登記的
    電話而與陳員取得聯繫，過程中陳員皆是以允聯公司的名義
    與敝司進行接洽，敝司也將陳員界定為允聯公司的內部職員
    ，故無貴署所提及居間、賺取佣金之情事；再者敝司乃經過
    公開招標的方式，陳員無法單獨運作周旋而直接取得此工程
    。」等語（見偵查卷第170 頁），及「達信科技南科廠Eopx
    y 資料施工範圍」表、允聯公司之工程請款單各1 紙（見偵
    查卷第97、98頁）、「達信科技股份有限公司南科分公司無
    塵室內及外園區地板修繕及天花板鋼樑防火噴塗工程勞務承
    攬合約」影本1 份（見偵查卷第103 至106 頁）、允聯公司
    傳真給達信公司之「環氧樹脂耐磨地平工程（6mm ）施工計
    畫書」、允聯公司簡介、高雄市政府營利事業登記證、【6m
    m 環氧樹脂耐磨地坪～施工概述】、防水工程實績表、大型
    工程實績表各1 份（見偵查卷第219 至256 頁）、被告與劉
    子鵬簽訂之協議書1 紙（見偵查卷第91頁）、改制前高雄縣
    政府99年11月17日府建工字第0990277576號函檢送之昌泰企
    業行歷次商業登記抄本及申請文件影本共2 份（見偵查卷第
    192 至215 頁）附卷可稽，亦堪認定。
  (三)被告雖辯稱上開工程是伊經由劉子鵬（被告之小舅子）居間
    介紹而得以承攬云云，並舉證人王明華、劉子鵬為證。然查
    ，證人王明華於本院審理時證稱：99年1 、2 月份，因為當
    時市場有傳出訊息表示達信公司要建廠，所以伊把該訊息告
    訴被告，他們公司可以去接洽業務，伊忘記有無告訴劉子鵬
    ，伊沒有說可以去找誰；伊知道陳弘雄跟劉子鵬在同公司，
    伊知道他們是在允聯公司；伊知道劉子鵬一直都跟陳弘雄在
    工作，但不清楚在哪裡及作什麼；伊跟陳弘雄較熟，伊介紹
    該工程沒有得到任何好處，完全是互通訊息，伊不清楚劉子
    鵬有介紹陳弘雄該案子，劉子鵬也沒有將他分到的佣金給伊
    ；伊不知道劉子鵬自己有經營一家企業行，知道劉子鵬與陳
    弘雄是小舅子與姊夫的關係；伊對昌泰企業行有印象，陳弘
    雄有跟伊提起等語（見本院卷第80至84頁），與證人劉子鵬
    於本院審理時證稱：被告是伊前姊夫，大概於1 月初在伊等
    大樓底下的小吃部，因為伊等跟王明華是鄰居，有時會在該
    處吃飯、喝酒、聊天，剛好聽到他提及達信公司有環氧樹脂
    的工程，當時被告在場，王明華主要提及他們有這個需要，
    知道伊等有在做這方面的工程，故問伊等有無意願接洽等語
    （見本院卷第85頁背面），可知證人王明華係證述其僅告知
    被告達信公司欲建廠之訊息，未提供聯絡管道，且其不知劉
    子鵬在作何種工作，而證人劉子鵬卻證述王明華係提及達信
    公司有環氧樹脂之工程需求，知道其有在做這方面工程，其
    2 人所證述談話情節有所不符，真實性已非無疑。再者，由
    證人劉子鵬於本院審理時證稱：伊平常作一些政府採購工程
    ，屬人力派遣或勞務工程，也有在地檢署總務承攬送公文、
    派遣工友之工程，「昌泰企業行」業務範圍專門於勞務及人
    力派遣，昌泰企業行沒有施作過達信公司類似工程，伊參與
    達信工程之監工是督促人力；當時王明華在小吃部告訴伊達
    信公司工程的訊息，他說達信公司在南科要做環氧樹脂的工
    程，後來伊跟陳弘雄一起去接洽，大部分是陳弘雄去談；伊
    出面的時候是比較後段，伊記得是1 月下旬要看施作範圍的
    場地，及跟臺北視訊議價，視訊議價也是由陳弘雄負責，伊
    在旁邊陪他，去看現場時，達信公司只派1 個力特公司員工
    帶伊等去看，因為他們是跟力特公司承租廠房，當時也是由
    陳弘雄代表公司接洽，他負責接洽業務，伊也有去看現場，
    伊自己沒有單獨或直接與達信公司有任何接洽，伊沒有與允
    聯公司除陳弘雄以外的任何人接洽過該案；陳弘雄於99年2
    月12日過年前給伊錢，當時已先施作，達信公司要求先施作
    ，之後再補合約，先做環氧樹脂地板，2 月8 日4 、5 、6
    、7 樓的環氧樹脂地板都已完工，是允聯公司派技術人員去
    做的，不是伊人力派遣，伊有進廠是去從頭看到尾，幫他們
    拿鐵鎚、斧頭及機器刨除地板等語（見本院卷第86頁背面至
    90頁、91頁），可知證人劉子鵬並無專業能力居間仲介本件
    達信公司工程，本件應係由被告代表允聯公司與達信公司洽
    商承攬。佐以證人鐘政麟於本院作證時所提出達信公司之內
    部文件（見本院卷第124 至154 頁），達信公司主管於99年
    1 月20日否決只有1 家廠商（即新海鑫公司）之報價，要求
    加強議價（見本院卷第147 頁），該公司於同日即開始進行
    採購議價之程序，而卷內允聯公司傳真高雄市政府營利事業
    登記證、【6mm 環氧樹脂耐磨地坪～施工概述】、防水工程
    實績表、大型工程實績表等資料予達信公司之時間為99 年1
    月21日（見偵查卷第247 至256 頁右下方之傳真時間），99
    年1 月22日陳弘雄即以崇嵐、允聯公司名義與達信公司進行
    議價會議（見偵查卷第263 、264 頁會議紀錄），與證人鐘
    政麟前述其上網後向允聯公司要求傳真資料之時間相符，應
    認是被告得知鐘政麟向允聯公司要求提供資料後，主動向達
    信公司接洽本件工程，而非被告經由劉子鵬居間仲介。
  (四)99年1 月間偕蘊公司因年關將近、融資需要，黃慶鴻希望能
    向永青公司預支尚未到期之工程款，遂指示黃姿華於99年1
    月間將偕蘊公司之大小章交由被告向永青公司協商預支工程
    款事宜，被告與永青公司協商後，經永青公司負責人曾國進
    同意預支第2 期工程款中之250 萬元予偕蘊公司，由被告於
    99年2 月10日向永青公司取得該公司簽發之共250 萬元支票
    3 張（票載發票日均為99年3 月25日，支票號碼分別為：HQ
    0000 00 0 、HQ0000000 、HQ0000000 ，票面金額分別為50
    萬元、100 萬元、100 萬元），被告未將上開3 張支票交回
    偕蘊公司，而將其業務上持有之共250 萬元支票，先向永青
    公司要求將該3 張支票取消禁止背書轉讓，再將其中票面金
    額為50萬元支票1 張持向陳幼蕙調現50萬元，復將其他面額
    各100 萬元支票2 張交由劉子鵬於99年3 月25日以昌泰企業
    行設於臺灣企銀鳳山分行帳號00000000000 號帳戶兌現，並
    於翌日提領一空；嗣偕蘊公司因見永青公司遲未給付工程款
    ，向永青公司催討，經永青公司告知已交付工程款250 萬元
    支票3 張予被告，並將被告請求取消上開3 張支票「禁止背
    書轉讓」記載之切結書及支票簽回聯傳真予偕蘊公司後，偕
    蘊公司遂要求被告繳回帳款，惟遭被告以該筆款項係允聯公
    司應給付昌泰企業行之居間報酬為由拒絕等情，業經被告於
    本院供述：99年2 月10日伊向永青公司領取250 萬元，係1
    月間黃慶鴻請黃姿華將公司大小章交給伊，因當時年關將近
    ，公司希望伊跟永青公司談借支部分，因請款流程沒有完成
    ，一定要以借支方式，經永青公司大老闆即曾國進之兄長答
    應後，才有借支的動作，當時向永青公司借支工程款250 萬
    元是伊提議，當時偕蘊公司可以向永青公司請款450 幾萬元
    ，伊有要求永青公司塗銷支票上的禁止背書轉讓，伊拿到3
    張支票後，將此筆款項支付給劉子鵬，50萬元現金是伊跟永
    青公司董事長夫人陳幼蕙調現等語在卷（見本院卷第170 頁
    背面至172 頁），核與證人黃慶鴻於偵查中證稱：伊不知道
    被告去領永青的工程款等語（見偵查卷第128 頁），於本院
    證稱：被告向永青公司領250 萬元之請款日還沒到，照程序
    不能給，被告到現場向永青公司的人表示先讓伊等領款以支
    付過年前的員工薪資等語（見本院卷第70頁背面至71頁背面
    ），及證人黃姿華於本院證稱：伊公司於99年1 月份時由於
    財務緊迫，一直想把永青公司之款項催出來，因被告向伊表
    示萬一永青公司臨時打電話給伊，若他在外面，就不用再跑
    回公司，可以直接去永青公司領支票，故要求伊把印章交給
    他方便領款等語（見本院卷第120 頁），證人曾國進於本院
    證稱：伊是永青公司之法定代理人，當時偕蘊公司由被告與
    伊公司議價，因被告是偕蘊公司跟伊公司接洽的業務，計價
    是經過工地核定施作的數量再給被告或負責人，在承作奇美
    工程的階段，偕蘊公司幾乎都是被告在處理請款；99年2 月
    10日被告向伊公司領取25 0萬元是工程款，是因為當時剛好
    要過年，被告有提出要求，經公司同意先讓他領，但票期不
    變，被告說公司需要這筆款項等語（見本院卷第75至76頁）
    大致相符，並有99年2 月10日陳弘雄以「偕蘊公司」、「黃
    姿華」、「陳弘雄」名義，向永青公司表示「茲因本公司資
    金運用週轉需要」為由，要求取消貨款支票（支票號碼HQ00
    00000 ＄500,000 、HQ0000000 ＄1,000,000 、HQ0000000$
    1,000,000 ）「禁止背書轉讓」字樣之切結書1 紙（見偵查
    卷第28頁）、日期為99年2 月10日支票簽回聯3 紙（見偵查
    卷第27頁）、99年2 月12日劉子鵬以昌泰企業行代表人名義
    出具之「收據」影本2 紙（見偵查卷第92、93頁）、臺灣中
    小企業銀行鳳山分行99年10月4 日99鳳山字第0472號函文表
    示「永青公司簽發到期日99年3 月25日票號HQ0000000 ～97
    號2 張，面額均100 萬元之支票，係由本分行活期存款000-
    00-000000 帳號，戶名陳雅芬（即昌泰企業行）（統一編號
    Ｚ000000000、00000000）於99年3 月25日提示付款」1 紙及
    支票正反面影本各1 紙（見偵查卷第176 至177 頁）、及戶
    名「昌泰企業行」之臺灣企銀帳號00000000000 號帳戶存摺
    內頁影本1 紙（見偵查卷第133 頁）、偕蘊公司於99年5 月
    3 日寄給被告之存證信函影本1 份（見偵查卷第4 至7 頁）
    及被告於99年5 月15日寄給黃慶鴻之存證信函影本1 份（見
    偵查卷第94至96頁）等在卷為憑。
  (五)被告雖否認其有業務侵占之犯行云云，然永青公司將「奇美
    電子八廠土建新建工程」中之上開工程發包予偕蘊公司施作
    ，契約當事人均為永青公司與偕蘊公司，有98年10月「泡沫
    水泥防水工程合約書」、98年7 月「防水工程合約書」、98
    年8 月「PS板買賣合約書」各1 份（見偵查卷第18至26頁）
    ，偕蘊公司既然為契約當事人，依合約之約定，永青公司給
    付工程款之對象自應為偕蘊公司，被告以偕蘊公司之業務人
    員身分，代表偕蘊公司向永青公司借支領得工程款250 萬元
    之支票，自屬其業務上持有之物。又偕蘊公司與允聯公司實
    際負責人雖均為黃慶鴻，然在法律上此2 公司為不同之法人
    格主體，不容混淆。依被告與黃慶鴻就前揭允聯公司承作達
    信公司前揭工程所為之約定「差價付款依達信付款期條件支
    付」（見偵查卷第97頁），縱使依證人鐘政麟及劉子鵬所述
    ，上開達信公司之工程開工會議是99年2 月1 日、開工日期
    是99年2 月4 日（見本院卷第92、118 頁），然允聯公司向
    達信公司請領工程款之日期為99年3 月29日（見偵查卷第98
    頁），達信公司之發票日期為99年4 月23日、付款日為99年
    9 月25日（見本院卷第124 頁），則在99年9 月25日之前，
    被告無權向允聯公司要求支付佣金。且如前所述，本件允聯
    公司承攬達信公司南科分公司無塵室內及外圍地板修繕工程
    ，係被告自己向達信公司接洽而取得，劉子鵬僅居於配合被
    告之角色，被告並無理由將自己努力所得讓由劉子鵬平白無
    故獲取全部利益，又被告自承伊未告訴黃慶鴻，伊與劉子鵬
    私下簽立協議書之事一語（見本院卷第173 頁），則被告私
    下與劉子鵬簽立協議書，並於99年2 月12日擅自將上開永青
    公司所交付借支給偕蘊公司之250 萬元工程款交予劉子鵬，
    充作允聯公司應支付之差價佣金，顯係藉此巧立名目，意圖
    為自己不法之所有，而為業務侵占行為；且被告自承伊於98
    年底、99年初經濟尚有困難，伊自己經營之全明新公司倒閉
    ，結束運作，當時伊積欠約1 、2 百萬元（見本院卷第177
    頁），足見被告有侵占此款項之動機。
  (六)從而，被告所辯不足採信。本件事證明確，被告犯行堪以認
    定，應依法論科。
三、按刑法上之背信罪，為一般的違背任務之犯罪，而同法之侵
    占罪，則專指持有他人所有物以不法之意思，變更持有為所
    有侵占入己者而言。故違背任務行為，苟係其持有之他人所
    有物，意圖不法據為己有，即應論以侵占罪，不能援用背信
    之法條處斷（最高法院42年台上字第402 號判例參照）。查
    被告為偕蘊公司之業務人員，負責代表偕蘊公司向永青公司
    催收工程款，係從事業務之人，其將業務上持有之250 萬元
    支票侵占為己有，核其所為，係犯刑法第336 第2 項業務侵
    占罪。公訴人認被告係犯背信罪，尚有未合，惟因二者基本
    社會事實同一，爰依法變更起訴法條（最高法院87年度台非
    字第407 號判決參照）。又業務侵占罪係因身分成立之罪，
    其共同實行者，雖無此項身分，依刑法第31條第1 項前段之
    規定，仍以正犯論，被告與欠缺身分之劉子鵬共同侵占偕蘊
    公司上開250 萬元工程款犯行，有犯意聯絡及行為分擔，應
    依刑法第28條及第31條第1 項前段規定，論以共同正犯。爰
    審酌被告為偕蘊公司之業務人員，受偕蘊公司負責人黃慶鴻
    、黃姿華委託，向永青公司借支工程款，竟罔顧信賴關係，
    利用其業務上之機會，與劉子鵬共同巧立名目侵占偕蘊公司
    之工程款250 萬元，致偕蘊公司受有財產上損害非輕，且迄
    今未與告訴人達成和解等一切情狀，量處如主文所示之刑。
據上論斷，應依刑事訴訟法第299 條第1 項前段、第300 條，刑
法第28條、第31條第1 項、第336 條第2 項，刑法施行法第1 條
之1 ，判決如主文。
本案經檢察官林英奇到庭執行職務。
中    華    民    國   100    年    12    月    2     日
                  刑事第六庭  審判長法  官  李璧君
                                    法  官  王惠芬
                                    法  官  曾鈴
以上正本證明與原本無異。
如不服本判決應於收受送達後10日內向本院提出上訴書狀，並應
敘述具體理由；如未敘述上訴理由者，應於上訴期間屆滿後20日
內向本院補提理由書（均須按他造當事人之人數附繕本）「切勿
逕送上級法院」。
中    華    民    國   100    年    12    月    5     日
                                    書記官  李月君
附錄本判決論罪科刑法條：
中華民國刑法第336條第2項
對於業務上所持有之物，犯前條第 1 項之罪者，處 6 月以上
5 年以下有期徒刑，得併科 3 千元以下罰金。